臺灣高等法院臺中分院刑事判決　　　　96年度上易字第1410號
上　訴　人
即　被　告　乙○○
選任辯護人　楊益松律師
上列上訴人即被告因重利案件，不服臺灣彰化地方法院96年度易
字第441號，中華民國96年5月31日第一審判決（起訴案號：臺灣
彰化地方法院檢察署96年度偵字第1242號），提起上訴，本院判
決如下：
    主  文
原判決撤銷。
乙○○犯重利罪，處拘役伍拾日，如易科罰金，以新臺幣壹仟元
折算壹日，減為拘役貳拾伍日，如易科罰金，以新臺幣壹仟元折
算壹日。扣案如附表編號1所示之物沒收。
    犯罪事實
一、乙○○基於乘他人急迫貸款營取重利之犯意，於民國96年1
    月中旬在夾報中刊登「鄉親優待、支票證件、免押免保可分
    期、息低保密不求人0000000000」等語之分類廣告，供急迫
    之人借款。適有急迫需錢孔急之甲○○與丁○○夫妻，依前
    開廣告內容撥打電話與乙○○聯繫，表明欲借款新臺幣（下
    同）30,000元，雙方遂約定於96年1月17日下午5時許，在彰
    化縣大村鄉○○路村上派出所對面之「全家便利商店」交付
    借款，並約定計息方式為：每10天1期，借本金30,000元，
    每期利息為6,000元（即與原本顯不相當之月息60%之高額利
    息），並預扣第1期利息，甲○○與丁○○當天實際取得本
    金24,000元之借款後，另當場簽發面額60,000元之本票，及
    交付甲○○與丁○○之國民身分證各1張與乙○○作為前開
    借款之擔保。嗣於96年1月26日，在彰化縣溪湖鎮○○路○段
    745號對面，乙○○欲向丁○○收取前開借款之第2期利息時
    ，為警查獲，並扣得如附表所示之物（丁○○、甲○○之國
    民身分證各1張均已由丁○○據領回）。
二、案經彰化縣警察局員林分局報請臺灣彰化地方法院檢察署檢
    察官偵查起訴。
    理  由
一、按被告以外之人於審判外之言詞或書面陳述，除法律有規定
    者外，不得作為證據，刑事訴訟法第159條第1項固定有明文
    。惟被告以外之人於審判外之陳述，雖不符第159條之1至第
    159條之4之規定，而經當事人於審判程序同意作為證據，法
    院審酌該言詞陳述或書面陳述作成時之情況，認為適當者，
    亦得為證據；當事人、代理人或辯護人於法院調查證據時，
    知有第159條第1項不得為證據之情形，而未於言詞辯論終結
    前聲明異議者，視為有前項之同意，同法第159條之5定有明
    文。查本案於原審法院行準備程序時，被告乙○○就下列所
    引被告以外之人於審判外之言詞或書面陳述均同意作為證據
    ，且迄至本院審理調查證據時亦未爭執上開證據之證據能力
    ，本院審酌該等言詞陳述或書面陳述作成時之情況，並無非
    法取得等不適當之情形，且經本院於審判期日依法進行證據
    之調查、辯論，被告於訴訟上之程序權，已受保障，依刑事
    訴訟法第159條之5之規定，自有證據能力。
二、訊之上訴人即被告乙○○固坦承於上揭時間、地點借款予甲○○、丁○○夫妻，並提供空白本票供甲○○、丁○○簽發
    ，且留存甲○○、丁○○2人之國民身分證各1張做為借款之
    擔保等事實，然矢口否認有何重利之犯行，辯稱：甲○○係
    伊自小即認識的朋友，伊借予甲○○、丁○○夫妻之金額為
    60,000元，故要求甲○○、丁○○簽發同額之本票作為擔保
    ，且未計利息，亦無預扣利息之情事云云。惟查：
  (一)、上開犯罪事實，業據證人即被害人丁○○於警詢中，證人
      即被害人甲○○於偵訊中證述明確，復有夾報廣告單影本
      1紙、贓物認領保管單1紙、如附表編號1所示之物扣案，
      及照片3張附卷可佐，堪認被害人之指證確屬有據。
  (二)、被告於原審審理中陳稱：伊當兵前即與被害人甲○○認識
      ，係鄰居關係云云，倘若為真，衡諸常情，舊識友人借款
      ，理當無質押身分證件原本作為擔保之必要；又被告於原
      審審理中另表示：伊與被害人甲○○間並非很熟悉，且係
      被害人甲○○第2次向伊提出借錢之請求時，伊始允若出
      借款項等語，審諸一般事理，出借款項與不甚熟悉之人，
      應無不予計息之人情上優惠可言，是被告前揭所辯，不僅
      前後不一，亦顯有矛盾之處，難以採信。至被告所稱被害
      人甲○○原名「俊生」等語，雖與本院查詢戶役政資料所
      示被害人甲○○原名「周峻生」同音；然被害人與被告原
      住員林鎮相鄰之里別，其或經由街坊鄰居口中得悉被害人
      原有稱謂，尚不能據此遽認被告與被害人為親近之朋友；
      況被告於原審亦自承與被害人並非很熟悉，則被害人甲○○於偵查中證稱不認識被告，亦難認有何隱匿之情。又觀
      之扣案如附表編號1所示裝置被害人所簽本票之信封袋，
      其封面載有「丁○○」字樣，而質之被告自承與丁○○並
      不認識，苟其確與被害人甲○○熟識，其為便於自己記憶
      ，理當記載甲○○之姓名，始符常情，乃被告卻記載非熟
      識之丁○○，足見本件被害人指稱係由丁○○出面接洽借
      款事宜，確與事實相符。
  (三)、參以被告於原審審理中述及被害人甲○○當時確因欲投資
      事業、需錢孔急，伊始決定出借款項與被害人甲○○、丁○○等節，及本件被告借款取息之利率（逾年利率百分之
      720）高於尋常，不僅與民法第203條所定之週年利率百分
      之5之法定利率，及同法第205條所定之最高利率週年利率
      百分之20之限制，相去甚遠，且與目前銀行放款利率及一
      般民間利之月息2至3分相較，亦過於懸殊，衡諸目前社會
      經濟情況，被告確係取得與原本顯不相當之重利，至為明
      顯。是本件事證明確，被告犯行洵堪認定，應依法論科。
三、核被告所為，係犯刑法第344條之重利罪。原審法院因認被
    告罪證明確，而予論科，固屬有據。然查本件被告犯罪之時
    間係在96年4月24日以前，合於中華民國九十六年罪犯減刑
    條例第2條第1項第3款之減刑規定，原審法院未及適用該規
    定予以減刑，核有未洽。被告上訴意旨否認犯行，仍執陳詞
    指摘原判決不當，雖非有理，但原判決既有上揭可議之處，
    仍應由本院予以撤銷改判。爰審酌被告正值壯年，不思以正
    當方式賺取所需，反而趁人之危，利用他人急迫而亟需用錢
    之際收取高額利息，藉此牟利，無視於借款人每每因無力負
    擔高利貸之重利或鋌而走險犯罪或輕生尋短，製造社會問題
    ，對借款人自身及其家庭與社會致生之危害匪淺，暨考量被
    告經營之時間、所獲之利益、尚未以暴力手段催討債務，及
    始終否認犯行，未與被害人就民事部分達成和解等一切情狀
    ，量處如主文第2項所示之刑，及減得之刑，並諭知易科罰
    金之折算標準示懲。至扣案如附表編號1所示之物為被告所
    有，係供其出借上開款項與被害人時，裝放如附表編號2所
    示本票1張所用之物，業據被告陳述在卷，爰就如附表編號1
    所示之物，依刑法第38條第1項第2款規定沒收之。另扣案之
    如附表編號2中所示之被害人丁○○簽發之本票1張，雖係被
    告因本件犯罪所取得之物，惟前開本票1張既係供以擔保被
    害人甲○○、丁○○所借30,000元債權之用，是被告就借款
    之本金及合法之法定利息部分，對借款人甲○○、丁○○仍
    有請求權，爰不予宣告沒收，附予敘明。而扣案如附表編號
    3、4所示之物非屬被告所有，已經被告陳稱在卷，亦非違禁
    物，且無證據足資證明係供本案犯罪之用、預備供本案犯罪
    之用，或係本案犯罪所生、所得之物，故均不另為沒收之諭
    知。
據上論斷，應依刑事訴訟法第369條第1項前段、第364條、第299
條第1項前段，刑法第344條、第41條第1項前段、第38條第1項第
2款，刑法施行法第1條之1，中華民國九十六年罪犯減刑條例第2
條第1項第3款、第7條、第9條，判決如主文。
本案經檢察官丙○○到庭執行職務。
中　　華　　民　　國　　96　　年　　10　　月　　11　　日
            刑事第六庭　審判長法　官　李　文　雄
                              法　官　張  恩　賜
                              法　官　邱　顯　祥
上列正本證明與原本無異。
不得上訴。
                              書記官  陳　桂   芬
中　　華　　民　　國　　96　　年　　10　　月　　11 　日
附錄本案論罪科刑法條全文：
刑法第344條：
乘他人急迫、輕率或無經驗貸以金錢或其他物品，而取得與原本
顯不相當之重利者，處1年以下有期徒刑、拘役或科或併科1,000
元以下罰金。
附表：
編號1：
    裝放編號2所示本票之信封1個。
編號2：
    丁○○所簽發之面額60,000元本票1張。
編號3：
    空白本票2張、空白商業本票2本。
編號4：
    空白信封7個。
編號5：
    丁○○、甲○○之國民身分證各1張（均已由丁○○據領回
    ）。
